【裁判字號】    96,選上更(一),22
【裁判日期】    970109
【裁判案由】    選罷法
【裁判全文】
臺灣高等法院刑事判決              96年度選上更(一)字第22號
上  訴  人  臺灣桃園地方法院檢察署檢察官
被      告  乙○○
選任辯護人  趙昌平律師
            陽文瑜律師
            姜  萍律師
被      告  甲○○
選任辯護人  袁健峰律師
上列上訴人因被告等違反公職人員選舉罷免法案件，不服臺灣桃
園地方法院94年度選訴字第19號，中華民國95年11月8 日第一審
判決（起訴案號：臺灣桃園地方法院檢察署94年度選偵字第60號
），提起上訴，經判決後，由最高法院發回更審，本院判決如下
：
    主  文
上訴駁回。
    理  由
一、公訴意旨略以：被告乙○○係參選民國（下同）94年12月 3
    日桃園縣蘆竹鄉鄉長選舉候選人，被告甲○○係被告乙○○
    么子之乾爹並協助被告乙○○從事競選助選等活動，二人為
    使被告乙○○能於94年12月3 日之桃園縣蘆竹鄉選舉時順利
    當選，竟基於共同賄選之犯意聯絡，於94年10月23日夜間 9
    時許（起訴書誤載為94年10月26日，詳如後述），由被告甲
    ○○駕車前往桃園縣蘆竹鄉○○村○○街73巷20號宏竹村村
    長黃政雄住處，先由與黃政雄熟識之被告甲○○進入屋內，
    並將新台幣（下同）5 萬元之賄款交付予有投票權之選民黃
    政雄，並約定於桃園縣蘆竹鄉鄉長選舉行使投票權時要投票
    予黃政雄，惟當場遭黃政雄拒絕，被告甲○○見狀遂將5 萬
    元置於現場衣物下方，黃政雄擬當場退還上開賄款時，適被
    告乙○○進入屋內而未果。被告乙○○入屋後再次要求黃政
    雄於投票時為一定之行使後，旋與被告甲○○一同離去，黃
    政雄則隨後緊跟在後表示於競選總部成立時再予送還上開款
    項，因認被告乙○○、甲○○二人涉犯修正前公職人員選舉
    罷免法第90條之1第1項對於有投票權之人交付賄賂而約為一
    定行使之罪嫌。
二、按犯罪事實應依證據認定之，無證據不得認定犯罪事實，又
    不能證明被告犯罪，應諭知無罪判決。刑事訴訟法第154 條
    第2項、第301條第1 項定有明文。又事實之認定，應憑證據
    ，如未能發現相當證據，或證據不足以證明，自不能以推測
    或擬制之方法，為裁判基礎，且認定犯罪事實所憑之證據，
    雖不以直接證據為限，間接證據亦包括在內，然而無論直接
    證據或間接證據，其為訴訟上之證明，須於通常一般之人均
    不致有所懷疑，而得確信其為真實之程度者，始得據為有罪
    之認定，倘其證明尚未達到此一程度，而有合理之懷疑存在
    而無從使事實審法院得有罪之確信時，即應由法院為諭知被
    告無罪之判決，最高法院40年臺上字第86號、76年臺上字第
    4986號判例意旨可資參照。
三、公訴人認被告2 人涉有上開違反公職人員選舉罷免法犯行，
    無非係以證人黃政雄於警詢、偵查中之證述，被告2 人之供
    述為據。訊據被告乙○○、甲○○二人均堅決否認有何違反
    公職人員選舉罷免法第90條之1第1項對於有投票權之人交付
    賄賂而約為一定行使之犯行，被告甲○○固坦承於前揭時、
    地交付5 萬元予黃政雄，但辯稱：此係要求黃政雄在被告乙
    ○○於競選期間幫忙從事助選行為（如插旗子、炒米粉、發
    宣傳單、舉辦說明會等行為），並無賄選之意思等語；被告
    乙○○辯稱：伊對於被告甲○○交付5 萬元予證人黃政雄之
    情，事先並不知情，且無賄選證人黃政雄之主觀犯意等語。
四、經查：
  甲、程序部分
  (一)按刑事訴訟法新制採改良式當事人進行主義，為保障被告防
    禦權及維護直接審理與言詞審理原則，刑事訴訟法第159 條
    第1 項規定：「被告以外之人於審判外之言詞或書面陳述，
    除法律有規定者外，不得作為證據。」酌採英美法之傳聞法
    則。復於第159條之1至第159條之5增設例外規定，以應實務
    需要，俾符實體真實發現之訴訟目的。是證人黃政雄之警詢
    筆錄，係屬於被告以外之人於審判外之書面陳述，依上開規
    定，均為傳聞證據，又無刑事訴訟法第159條之1至第159 條
    之5 所設例外具有較可信之特別情況，自不得作為本件認定
    被告犯罪之證據。
  (二)又「被告以外之人於審判外之陳述，雖不符前4條（指第159
    條之1 至159條之4）之規定，而經當事人於審判程序同意作
    為證據，法院審酌該言詞陳述或書面陳述作成時之情況，認
    為適當者，亦得為證據；當事人、代理人或辯護人於法院調
    查證據時，知有第159條第1項不得為證據之情形，而未於言
    詞辯論終結前聲明異議者，視為有前項之同意。」刑事訴訟
    法第159條之5定有明文。本件認定事實所引用證人黃政雄於
    偵查中經具結之證述及和信電信公司回函文書證據資料，被
    告二人於本院審理中已表示就各該證據之證據能力不予爭執
    ，且亦未於言詞辯論終結前聲明異議或有所爭執，經本院審
    酌各該證據作成時之情況，亦認為適當，並無違法取證或證
    明力明顯過低之情形，依上開規定及說明，自均得為證據，
    。
  乙、實體部分
  (一)公訴人雖指被告乙○○、甲○○於94年10月26日晚間9 時許
    ，向案外人黃政雄為賄選行為，然依被告乙○○所稱，因被
    告甲○○駕車載伊到各地拜訪行程，被告甲○○找案外人黃
    政雄時，伊曾以其0000000000號手機撥打電話至被告甲○○
    使用之0000000000號電話，詢問其在何處，當日應係94年10
    月23日晚間，而非起訴書所載之同年月26日晚間等語（見原
    審卷二第二八九頁、二九一頁），復經調閱0000000000、00
    00000000號行動電話之通聯紀錄，上開二門號確係分別由被
    告乙○○、甲○○使用，而二人確於94年10月23日下午 9時
    41分24秒有通話紀錄；通話之基地台位置分別係桃園縣蘆竹
    鄉○○街69號4樓、桃園縣蘆竹鄉○○街15號6樓，均係黃政
    雄位於桃園縣蘆竹鄉○○街73巷20號住處之涵蓋範圍，此有
    和信電訊股份有限公司95年3月2日和信（業服）字第095202
    00807號函及所附之門號申請人資料、雙向通聯紀錄、95年9
    月27日和信（業服）字第0950801497號函、遠傳電信股份有
    限公司95年5月24日遠傳（業服）字第09510201687號函及所
    附之門號申請人資料、雙向通聯紀錄各1 份附卷為憑（見原
    審卷一第71頁至第72頁、第108頁背面、原審卷二第179頁至
    第180頁、第245頁、第310頁）。再觀諸被告乙○○於94 年
    10月26日晚間之通話時間，自晚間6 時59分41秒通話結束後
    ，始再於晚間8 時43分12秒起，有通話紀錄，而自該時起至
    同日晚間10時26分23秒結束通話之時止，通話基地台位置係
    在桃園縣蘆竹鄉○○路、南竹路、南路、南興村、蘆竹村等
    處（見原審卷一第115頁背面、第116頁），被告甲○○於94
    年10月26日晚間8 時至同日晚間10時43分15秒結束通話為止
    ，其手機通話基地台之位址係在桃園縣蘆竹鄉南崁村、蘆竹
    村、奉化路等處（見原審卷二第257 頁），上開基地台位置
    均非案外人黃政雄之宏竹村住處附近，顯見被告乙○○、甲
    ○○於94年10月26日晚間並未到案外人黃政雄住處無訛，應
    認被告甲○○前往拜訪案外人黃政雄之時間，應係94年10月
    23日晚間9時許，而非起訴書所載之94年10月26日晚間9時許
    ，合先敘明。
  (二)被告甲○○於94年10月23日晚間9 時許，至證人黃政雄之住
    處，交付5 萬元予證人黃政雄之情，業據被告甲○○供述在
    卷（見原審卷一第32頁），並經證人黃政雄於原審審理中證
    稱：伊當時是桃園縣蘆竹鄉宏竹村村長，被告甲○○曾拿 5
    萬元至伊位於桃園縣蘆竹鄉○○村○○街73巷20號之住處，
    被告甲○○拿錢給伊的時候，沒有說這是誰的錢，只說請伊
    幫忙助選，作一些如炒米粉等事情，伊認為被告甲○○是要
    伊幫忙被告乙○○選舉事務，伊不收，被告甲○○就將錢放
    在折好的衣服那邊，剛好被告乙○○也來，伊並無跟他說不
    收5 萬元，伊怕不好看，所以沒有退還，後來他們離開的時
    候，伊將錢拿在手上，但是外面還有人在，怕難看，而且他
    們車子開了就走，所以未將錢歸還等語（見原審卷一第 159
    頁至第169頁）屬實，是被告甲○○有交付5萬元予證人黃政
    雄之事實，堪以認定。
  (三)查證人甲○○係被告乙○○么子之乾爹，二人係民間習俗之
    親家，本案發生時，被告乙○○已登記參選94年12月3 日桃
    園縣蘆竹鄉鄉長之競選，並由證人甲○○負責開車載被告乙
    ○○拜訪選民、尋求支持，此據渠等二人於原審審理中供承
    明確（見原審卷一第151頁、154頁、卷二第293 頁）；又被
    告乙○○雖稱之前已二度拜訪證人黃政雄，均不獲支持，當
    天並無計劃拜訪證人黃政雄（見原審卷二第290至293頁），
    惟證人甲○○及被告乙○○當天既已排定行程拜訪證人黃政
    雄所居住之大竹地區（包括宏竹村），且被告乙○○自承於
    進入證人黃政雄住處前，已前往拜訪住在附近之陳金緒、蘇
    瑞祿、蘇連興、黃文源（見原審卷二第288至289頁），依被
    告乙○○提出之相關住處位置圖所示（見原審卷一第51頁）
    ，上開住處與證人黃政雄之住處，相隔非遠，而證人黃政雄
    又係當時之宏竹村村長，因此被告乙○○自無獨漏拜訪證人
    黃政雄之理，是被告乙○○對於當天將拜訪證人黃政雄一節
    ，已有認識，可以認定。復依被告甲○○坦承與證人黃政雄
    已有20餘年之交情，並分別擔任營盤村、宏竹村之村長，且
    同係桃園縣蘆竹鄉村長聯誼會成員，並甫於94年7月4 日至8
    日同遊大陸桂林等語（見原審卷一第156頁、157頁、169 頁
    、卷二第328 頁），顯見被告甲○○與證人黃政雄交情匪淺
    ，而被告乙○○之前已拜訪證人黃政雄二次，業如前述，因
    此本次由被告甲○○先行拜訪證人黃政雄，並交付5 萬元之
    後，被告乙○○隨即到埸拜訪、尋求支持，亦屬情理，再競
    選活動須花費經費，被告甲○○交付5 萬元既屬關於競選活
    動之經費，難謂被告乙○○不知此情。再據證人黃政雄於原
    審證稱：伊在94年10月29日被告乙○○競選總部成立時，有
    拿5 萬元交給工作人員，贊助被告乙○○，因為被告甲○○
    說要伊幫忙被告乙○○的競選，所以伊就拿去被告乙○○競
    選總部還，而且伊也不知道甲○○住那裡，伊退還的時候，
    並未跟工作人員說這5 萬元要轉交給被告甲○○等語（見原
    審卷一第160頁），倘證人黃政雄認此5萬元係被告甲○○交
    付者，憑伊與被告甲○○之交情及熟識程度，即可逕將該 5
    萬元返還被告甲○○，無須於被告乙○○競選總部成立時，
    始以捐款之名義交予工作人員，且未指定係轉交予被告甲○
    ○。況證人黃政雄與被告乙○○並無深交，政治立場互異（
    證人黃政雄係另一候選人游益宏競選總部之副總幹事），此
    據證人黃政雄及被告乙○○於原審供述在卷（見原審卷一第
    164頁、卷二第290頁），並有游益宏之競選海報乙紙附卷可
    稽（見原審卷一第52頁），足見證人黃政雄殊無特殊理由一
    次捐款5 萬元予被告乙○○之理，且此捐款金額亦與被告甲
    ○○交付之5 萬元相符，嗣後被告乙○○亦未返還被告甲○
    ○5萬元，顯見該5萭元係被告乙○○授意被告甲○○所為。
    據上，應認被告乙○○事先就被告甲○○欲交付證人黃政雄
    5 萬元一情，應已知悉，是被告乙○○辯稱伊並不知情乙節
    ，尚難憑採。
  (四)按公職人員選舉罷免法第90條之1第1項之罪，須行為人對於
    有投票權人，行求期約或交付賄賂或其他不正利益，而約其
    不行使投票權或為一定之行為者，方足以成立。故須有交付
    賄賂或不正利益之事實，且交付者係以所交付之物為換取收
    受者投票權一定行使或不行使之對價，始得以本罪論處，如
    行為人所交付之物非屬賄賂，亦無以之為換取收受者投票權
    一定行使之對價者，即不得論以本罪罪責；再按公職人員選
    舉罷免法第90條之1第1項之賄選罪之成立，須視行為人主觀
    上是否具有行賄之犯意，而約使有投票權人為投票權一定之
    行使或不行使；客觀上行為人所行求期約或交付之賄賂或不
    正利益是否可認係約使投票權人為投票權之一定行使或不行
    使之對價；以及所行求、期約、交付之對象是否為有投票權
    人而定，上開對價關係，在於行賄者之一方，係認知其所行
    求、期約或交付之意思表示，乃為約使有投票權人為投票權
    一定之行使或不行使；在受賄者之一方，亦應認知行賄者對
    其所行求、期約或交付之意思表示，乃為約使其為投票權一
    定之行使或不行使，且對有投票權人交付之財物或不正利益
    ，並不以金錢之多寡為絕對標準，而應綜合社會價值觀念、
    授受雙方之認知及其他客觀情事而為判斷，最高法院92年台
    上字第893 號判例意旨可資參照。是賄選罪之成立，需視行
    為人所為行賄行為與投票權之行使或不行使是否具有對價關
    係，應視行賄者，有無基於行賄之意思而行求、期約或交付
    賄賂而定。而行為人是否有行賄之意思？是否具有相當之對
    價關係？則應就賄賂之種類、價額、贈與之時機、對象等客
    觀因素加以審酌，對有投標權人交付之財物能否認係賄賂，
    雖非以金錢之多寡為絕對標準，但仍應綜合社會價值觀念、
    授受雙方之認知及其他客觀情事為判斷，足認其與要約不行
    使投票權或為一定之行使間，具有對價之關係時，始足當之
    。第查：
  1.本件證人黃政雄係桃園縣蘆竹鄉宏竹村村長，為94年12月 3
    日桃園縣蘆竹鄉鄉長選舉之投票權人之事實，業經其於原審
    中證述核實（見原審卷一第一五九頁），復有黃政雄之設籍
    資料在卷可稽，是黃政雄確有94年12月3 日桃園縣蘆竹鄉鄉
    長選舉之投票權人，應可認定。
  2.證人甲○○於原審已證稱：因為伊與黃政雄有20幾年交情，
    想說可以拜託他，伊當時係請證人黃政雄幫忙被告乙○○助
    選行為，例如插旗子、炒米粉等，並未要請證人黃政雄幫忙
    買票，亦未要求證人黃政雄於94年12月3 日為一定投票權之
    行使等語（見原審卷一第152頁、第157頁、第15 8頁），核
    與證人黃政雄於原審證述：被告甲○○拿5 萬元給他的時候
    ，係請伊幫忙助選，做如炒米粉等事情，甲○○並未請託伊
    支持乙○○，亦無說5 萬元要向伊買票或幫乙○○向村民買
    票等語相符（見原審卷一第164頁、166頁），顯見被告甲○
    ○交付該5 萬元款項時，被告甲○○並未要求證人黃政雄將
    選票投給候選人乙○○，且被告甲○○、證人黃政雄於交付
    及收受該5萬元之時，渠等主觀上均無以該5萬元作為證人黃
    政雄日後於鄉長選舉投票時為投票權一定行使之「對價」。
    嗣後證人黃政雄於94年10月29日被告乙○○競選總部成立時
    ，將此5 萬元以捐款之名義交予被告乙○○競選總部之工作
    人員，此據證人黃政雄於原審審理中證述明確（見原審卷一
    第160 頁）。矧以候選人競選總部所收得之政治獻金、捐款
    之費用，多係用以供作助選經費使用、支出等情觀之，證人
    黃政雄未將此5 萬元逕行歸還予被告甲○○或乙○○本人，
    反將此5 萬元以捐款名義交予被告乙○○競選總部之工作人
    員收受，使此5 萬元之捐款得以供作助選經費，益徵證人黃
    政雄對於該5 萬元之主觀認知，確係被告甲○○交付其供作
    助選經費使用，而非約定一定投票權之行使。足見被告甲○
    ○與證人黃政雄於交付、收受此5 萬元之際，主觀上尚無約
    使有投票權人為投票權一定之行使之行求賄選、收賄之犯意
    ，應屬明確。
  3.另據證人黃政雄雖於偵查中證稱：「當天是甲○○先入屋，
    他拿五萬元給我，我說我沒有在拿這種錢，所以拒絕，但是
    他就直接放在我折好的衣服下方，兩三分鐘後，乙○○就進
    來，我也跟乙○○說我不能拿，乙○○說以後有很多東西要
    我幫忙，但是我還是跟他說我不能收這個錢，後來他們就走
    了，我還當場跟他們講等到他們成立競選總部那天，我會把
    錢還給他，他還開有收據給我，說是感謝狀。」（見偵查卷
    第27頁），然被告乙○○事先應已知悉被告甲○○欲交付證
    人黃政雄5 萬元等情，已如前述，且證人黃政雄於原審中已
    明確證稱：乙○○進來時並無說5 萬元係要幫他買票，且其
    進來時沒有說什麼，沒多久就走了，乙○○來時伊沒有跟他
    說不收5 萬元，伊係跟甲○○說，沒有跟乙○○說，因為錢
    是甲○○拿給伊的等語（見原審卷一第166至167頁），證人
    甲○○亦證稱：被告乙○○有進黃政雄家裡，去沒多久一下
    子就走了，被告乙○○只有用手勢並且說拜託，沒有交談太
    多（見原審卷二第329至330頁），亦核與被告乙○○所稱：
    伊一進客廳看到黃政雄就習慣性的說拜託請他幫忙，只是看
    到他們二人有點尷尬，因為後面還有行程，就趕快跟甲○○
    說要跑下個行程，而走在前面離開等情節（見偵查卷第33頁
    ），並無不符，可見被告乙○○隨後進入證人黃政雄家中，
    僅習慣性請託黃政雄幫忙而已，並無明示或默示約使黃政雄
    為投票權之一定行使至明。況選舉期間，選舉候選人逢人即
    請託支持拜託，亦為事理之常，尚難遽此即為認被告乙○○
    對黃政雄所稱以後有很多東西要伊幫忙等語，確係其所行求
    之意思表示，乃為約使有投票權人為投票權一定之行使，而
    為不利於被告乙○○之認定。
  4.復按「公職人員選舉罷免法第90條之1第1項之投票行賄罪，
    以對於有投票權之人，行求、期約或交付賄賂或其他不正利
    益，而約其不行使投票權或為一定之行使者為構成要件。其
    『行求』、『期約』、『交付』行為，係屬階段行為。『行
    求』賄選階段，屬行賄者單方意思表示行為，不以相對人允
    諾為必要。『交付』賄選階段，除行賄者有實施交付賄賂行
    為外，因對收受賄賂者，刑法第143 條有投票受賄罪之處罰
    規定，二者乃必要共犯中之對向犯，以二個以上之行為者，
    彼此相互對立之意思『經合致』而成立犯罪，雖不以收受者
    『確已承諾』，或進而為一定投票權之行使為必要，仍須於
    行賄人交付賄賂或其他不正利益時，受交付之相對人對其交
    付之目的『已然認識而予收受』，其『交付』賄賂或其他不
    正利益之犯行始克成立，行賄者始成立交付賄賂罪。如行賄
    者與受賄者『無此意思合致』或『被拒絕』時，則祇成立行
    求賄賂罪。」（參照最高法院94年度台上字第7131號、第38
    78號判決意旨）。本件被告甲○○交付5 萬元予黃政雄時，
    已遭黃政雄當場拒絕，嗣甲○○見狀遂將五萬元置於現場衣
    物下方，黃政雄擬當場退還上開賄款時，適乙○○進入屋內
    而未果，嗣乙○○於94年10月29日成立競選總部，黃政雄乃
    於當日將該五萬元交給乙○○競選總部之工作人員等情，亦
    為證人黃政雄及被告甲○○陳述明確在卷（見原審卷一第15
    1至152頁、159至162頁），可見被告甲○○之行為，尚未達
    對於有投票權之人交付賄賂之程度，且渠二人就交付款項之
    目的，亦無約使有投票權人為投票權一定行使之交付賄賂、
    收受賄賂之意思合致，如前所述，亦難認有何交付賄賂之犯
    行。
  5.再該次桃園縣蘆竹鄉鄉長選舉於94年10月23日之時，選舉人
    名冊尚未編列，公訴人亦未提出被告甲○○、乙○○交付 5
    萬元係欲使黃政雄為其買票賄選之證據，且被告甲○○及證
    人黃政雄二人均一致陳稱甲○○交付該5 萬元予黃政雄，係
    為請託黃政雄幫忙被告乙○○造勢活動之插旗子、炒米粉等
    助選行為，自難遽認被告乙○○、甲○○係以此5 萬元要求
    證人黃政雄幫其買票或向其約定為投票權之一定行使。又依
    現行選舉生態，大多係選舉日前數日，因候選人民調不如預
    期、選情告急，此時以不正利益行求期約，交付賄賂之買票
    行為，對其選情始具有一定之影響力，而被告甲○○交付 5
    萬元予證人黃政雄之時，距離94年12月3 日之選舉日，尚有
    一個月以上，且被告趙之競選總部仍未成立，焉知其選情是
    否不如預期，且交付鉅額之5 萬元而約使證人黃政雄為投票
    權之一定行使，亦顯然與經驗法則不符。況證人黃政雄業已
    表明不支持被告乙○○，被告乙○○焉有交付數額龐大之 5
    萬元予證人黃政雄以交換其投票權之行使，使其他候選人得
    以加碼金額以換取證人黃政雄投票權之機會，並使其他候選
    人知悉被告乙○○有賄選之不法行為之可能，而致被告乙○
    ○受刑事訴追處罰之危險。至被告甲○○交付5 萬元予證人
    黃政雄時，雖未明確約定助選行為之內容、時間、地點，而
    被告乙○○之競選總部係在6 日之後成立，當時尚無固定之
    競選費用支出流程，而被告乙○○之競選總部即將成立，斯
    時將有大型造勢、遊街等選舉行為，被告乙○○授意被告甲
    ○○預先交付此部分之金錢予證人黃政雄，以證人黃政雄係
    宏竹村村長，於於地方政治具有一定之影響力，如其同意為
    被告乙○○助選，對於被告乙○○之選情將產生一定之助力
    ，因之被告甲○○、乙○○請其屆時或之後幫忙被告乙○○
    助選，亦合事理。
  6.綜上，應認被告乙○○、甲○○及證人黃政雄，就此5 萬元
    之主觀認知係助選費用，而非投票權之約定行使之一定對價
    。此外，復查無其他積極證據足認被告乙○○、甲○○交付
    此5 萬元予證人黃政雄，係約定投票權之一定行使，揆諸首
    開判例說明，則被告二人之行為，核與公職人員選舉罷免法
    第90條之1第1項之賄選罪之構成要件有間。
五、原審基於上述理由，以本件不能證明被告乙○○、甲○○交
    付5 萬元予證人黃政雄，係為供賄選買票之用，亦不能證明
    係約定證人黃政雄投票支持被告乙○○之對價，認依公訴人
    所舉證據，尚不能證明被告二人有起訴之犯行。此外，復查
    無其他積極證據足證被告乙○○、甲○○有賄選之犯行，因
    而以不能證明被告二人犯罪，而為被告乙○○、甲○○無罪
    之諭知，經核其認事用法，證據取捨，核無不合。
六、檢察官上訴意旨略以：證人黃政雄於偵訊中已證稱: 「交款
    時間約略在94年10月26日晚問。」等語，尚難僅以被告另所
    提供某一行動電話門號之通聯紀錄即行認定。又證人黃政雄
    一再證稱有向被告二人表示不能收賄款，而非不願替被告等
    助選，是依證人黃政雄所言，難認被告甲○○所交付之費用
    即為單純助選款項，且證人黃政雄於審理中證稱：非乙○○
    樁腳等語，被告甲○○亦知之甚詳，在選舉關鍵時刻中，以
    5 萬元代價要求證人黃政雄為被告乙○○「助選」，無非係
    於選舉前欲使證人黃政雄改變意願轉支持被告乙○○，原審
    逕認此為助選費用，亦與常情不符。另被告甲○○亦辯稱該
    筆費用係蘆竹鄉第17屆村長聯誼會所交付之款項，惟據被告
    甲○○所提出之上開收支明細中從10月25日之後就沒有任何
    之款項收入，是被告甲○○所交付予證人黃政雄之款項是否
    即為該項收入或其他來源，顯有疑義。況被告甲○○交付款
    項予證人黃政雄後，被告乙○○隨即進入證人黃政雄家中等
    情下，亦有交付款項，再由候選人出面拜託之情。事後證人
    黃政雄又將上開款項，再送回被告乙○○之競選總部捐贈，
    顯見證人黃政雄即認該款項為被告乙○○所要求行約之款項
    ，否則錢既為被告甲○○所交付，何以證人黃政雄竟返還予
    被告乙○○，亦與常情不符。原審逕認被告二人將該筆款項
    交予證人黃政雄係助選款而非賄選之對價，顯與經驗法則不
    符云云。惟查：
  (一)原判決參諸被告乙○○、行動電話門號申請人資料及通聯紀
    錄之基地所在位置，乃認定被告甲○○交付5 萬元之時間為
    94年10月23日，並經原判決詳予敘明在卷，檢察官上訴意旨
    徒為爭執被告甲○○交款之時間有誤云云，尚難採信。且證
    人黃政雄及被告甲○○二人均一致陳稱被告甲○○交付該 5
    萬元款項，係被告甲○○為委請證人黃政雄幫忙被告乙○○
    為插旗子、炒米粉等助選行為，難認前開款項係被告甲○○
    為約使有投票權人之黃政雄為投票權一定行使所交付之賄賂
    ，業如前述，原審就卷內證據調查之結果，而為綜合判斷，
    認不足證明被告二人確有公訴人所指訴之投票行賄犯行，並
    詳予述明在卷，公訴人仍執原有證據提出上訴，並未提出其
    他新事證，可資證明被告等人確有投票行賄之犯行，徒謂被
    告甲○○交付之5 萬元款項，並非單純助選費用，應係賄選
    之對價云云，指摘原判決認定不當，尚難憑採。
  (二)復按刑事訴訟法第161條已於民國91年2月8 日修正公布，其
    第一項規定：檢察官就被告犯罪事實，應負舉證責任，並指
    出證明之方法。因此，檢察官對於起訴之犯罪事實，應負提
    出證據及說服之實質舉證責任。倘其所提出之證據，不足為
    被告有罪之積極證明，或其指出證明之方法，無從說服法院
    以形成被告有罪之心證，基於無罪推定之原則，自應為被告
    無罪判決之諭知，最高法院92年台上字第128 號著有判例。
    本件於原審調查審理時，修正之刑事訴訟法關於舉證責任之
    規定，已經公布施行，檢察官仍未提出適合於證明被告乙○
    ○、甲○○犯罪事實之積極證據，並說明其證據方法與待證
    事實之關係；而本院對於卷內訴訟資料，復已逐一剖析，參
    互審酌，仍無從獲得被告乙○○、甲○○涉有投票行賄之交
    付賄賂犯行之有罪心證，本件既不能證明被告二人涉有前開
    犯行，自難率以該罪相繩。是檢察官之上訴，為無理由，應
    予駁回。
七、檢察官移送併辦事實略以（臺灣桃園地方法院檢察署96年度
    選偵字第19號）：乙○○係參選94年12月3 日桃園縣蘆竹鄉
    鄉長選舉候選人，其意圖對設籍桃園縣蘆竹鄉大南崁地區於
    選舉時有投票權之選民於投票時為一定之行使，竟基於違反
    選罷法之犯意，先後為下列行為：(一)94年9 月17日下午19時
    許，前往蘆竹鄉○○村○○路高鐵橋下出席大南崁地區中秋
    聯歡晚會時，竟利用上台致詞，向大南崁地區不特定之民眾
    表示：「對桃園客運公司擬調高學生月票費乙事，擬待當選
    後編列新台幣（下同）300 萬元補助，希望大南崁地區選民
    ，於12月3 日投票時能支持乙○○」等語，而向大南崁地區
    有投票權之鄉民行求上開不正利益，而約於行使投票權時為
    一定之行使；(二)翌（18）日下午15時許，復假慶祝中秋節名
    義前往蘆竹鄉山鼻村活動中心向山鼻村村民求選舉時為支持
    乙○○之行使，同時交付腳踏車數台予山鼻村辦公室供在場
    民眾摸彩；(三)此外，設於蘆竹鄉之長生發電廠為回饋四鄰鄉
    鎮，每年按其盈餘編列固定比例回饋，其中67% 撥付予蘆竹
    鄉，之中20% 再由蘆竹鄉公所支應，93年度蘆竹鄉公所計收
    受6,191,466 元之回饋金，依蘆竹鄉公所承辦人即課員蔡丰
    俊原簽及鄉長李清彰核批內容「3.本案如未考量地方性用途
    ，宜以捐獻收入、統籌運用支出為宜。」。惟事後鄉長竟與
    代表會主席協議將上開回饋款分配如下：10% 由鄉長運用，
    餘10% 每一鄉代表分得15萬元餘全歸代主席乙○○使用，因
    此94年間乙○○依上開分配方式計可運用之金額為 995,733
    元。94年9 月間「蘆竹鄉體育會高爾夫委員會」計畫在同年
    11月8 日假「台北球場」舉辦「94年度蘆竹鄉高爾夫錦標賽
    」需款補助，乙○○乃通知蘆竹鄉鄉長李清彰，同意自其回
    饋金中補助30萬元，而透過蘆竹鄉公所將上開30萬元交付予
    該選舉區內之團體，迨11月8 日下午該競賽活動結束餐敘時
    ，乙○○再提供電視機等高級3C家電數台為錦標賽之獎品，
    同時披掛「蘆竹鄉長候選人乙○○」之紅條到場致意、頒獎
    ，而要求該團體之構成員，於12月3 日投票時為一定之行使
    等語，因認被告乙○○此部分行為亦涉犯修正前公職人員選
    舉罷免法第90條之1第1項對於有投票權之人行求及交付賄賂
    而約為一定行使及同法第91條第1項第1款對於選舉區內之團
    體，假借捐助名義，交付金錢，使其團體之構成員，為一定
    之行使罪嫌，並認與本案有連續犯之裁判上一罪關係，請求
    併辦審理。經查：本件被告乙○○被訴違反修正前公職人員
    選舉罷免法第90條之1第1項對於有投票權之人交付賄賂而約
    為一定行使罪嫌，既經本院為無罪之諭知，已如上述，則與
    上揭併辦部分即無連續犯之裁判上一罪關係，本院自無從併
    為審究，應退回由檢察官另行處理，附此敘明。
據上論斷，應依刑事訴訟法第368條，判決如主文。
本案經檢察官侯千姬到庭執行職務。
中    華    民    國    97    年    1     月    9     日
                  刑事第十庭    審判長法  官 楊炳禎
                                      法  官 陳博志
                                      法  官 李春地
以上正本證明與原本無異。
檢察官如不服本判決，應於收受送達後十日內向本院提出上訴書
狀，其未敘述上訴之理由者並得於提起上訴後十日內向本院補提
理由書（均須按他造當事人之人數附繕本）。
                                      書記官 蘇秋
中    華    民    國    97    年    1     月    10    日


司法院資訊處製作；財團法人民間司法改革基金會備份。
